【裁判字號】    90,上訴,1336
【裁判日期】    901009
【裁判案由】    偽造文書等
【裁判全文】
臺灣高等法院臺中分院刑事判決                    九十年度上訴字第一三三六號
    上  訴  人  戊○○
    即  被  告
    選任辯護人  柯開運
    自  訴  人  丙○○
右上訴人因偽造文書等案件，不服臺灣彰化地方法院八十九年度自字第一四六號中華
民國九十年六月十五日第一審判決，提起上訴，本院判決如左：
    主      文
原判決撤銷。
戊○○連續行使偽造私文書，足以生損害於他人，處有期徒刑柒月。
    事      實
一、戊○○於民國（下同）八十七年八月間自任會首，向丙○○等人招募一組自八十
    七年八月二十五日起至八十九年十月二十五日止，共二十七會之民間互助會，約
    定每會新台幣（下同）二萬元，底標一千二百元，利息採扣除方式繳會，每月二
    十五日晚上八時許在彰化縣彰化市○○里○○街三０一號即戊○○原住處標會，
    會款於開標後三日內付清；詎戊○○竟萌歹念，基於意圖為自己不法所有之概括
    犯意，未經甲○○（阿娥）及洪正發（歷達洪）等二人之同意，先於八十八年十
    二月二十五日擅自冒用甲○○之名義偽造一張利息為二千八百元之標單後，持以
    參加投標而標得會款，計向包括丙○○在內之活會會員詐取會款十七萬二千元（
    00000-0000= 17200，17200乘以10等於172000)。復於八十九年四月二十五日擅
    自冒用洪正發之名義偽造一張利息為二千六百元之標單後，持以參加投標而標得
    會款，計向包括丙○○在內之活會會員詐取會款十萬四千四百元（
    00000-0000=17400，17400乘以6等於104400)，得手後於八十九年七月二十五日
    宣告停標，至此丙○○經查詢後始知上情。
二、案經丙○○向原審法院提起自訴。
    理     由
一、訊據上訴人即被告（以下簡稱為被告）戊○○坦承有招募上開互助會及於前開時
    間有以被害人甲○○及洪正發等二人之名義標取會款，嗣於八十九年七月二十五
    日宣告停標等事實不諱，惟矢口否認有行使偽造私文書等犯行，辯稱：伊要標取
    上開互助會之前，有經被害人甲○○及洪正發等二人之同意，並非冒標云云。但
    查右開犯罪事實迭據自訴人丙○○指訴綦詳，並有上開互助會名冊影本一份在卷
    可稽（見原審卷第五頁）。次查被告要以被害人甲○○及洪正發等二人之名義標
   取上開互助會款之前，並未經被害人甲○○及洪正發等二人同意，亦據被害人甲○○、洪正發及證人林山（即甲○○之夫）等三人分別到庭結證在卷（見原審卷
    第四十六頁、第九十三頁、第一百零七頁至第一百零八頁及本院卷第五十七頁）
    。參以被告於原審亦自承：「我在會單上寫名字、利息金額，再告訴到場會員我
    冒標的會員是託我標會的」「我總共冒標三個人（應係二個人之誤）」等情以觀
    （見原審卷第二十頁、第二十九頁），足證被告上開所辯顯係事後圖卸之詞，不
    足採信。又被告未經被害人甲○○及洪正發等二人之同意，擅自冒用甲○○及洪
    正發等二人之名義偽造標單標取會款，自足以生損害於甲○○、洪正發及其他活
    會會員（包括自訴人丙○○在內）。另被告冒用被害人甲○○及洪正發等二人之
    名義偽造標單後持以參加投標而標取會款，顯已達於行使之階段。是罪證明確，
    被告之犯行堪以認定。又被告冒用被害人甲○○之名義標取會款之時間係八十八
    年十二月二十五日，業據自訴人陳明在卷（見本院卷第三十五頁），上開互助會
    名冊影本記載為八十七年十二月二十五日，應係誤載。另證人洪正發於原審已到
    庭陳述明確，被告於本院調查時具狀請求本院再予以傳訊，核無必要。均併此敘
    明。
二、按標單上記載會員之姓名及投標之金額，在習慣上足以表示一定用意之証明，依
    刑法第二百二十條第一項、第二百十條之規定，係以私文書論之私文書。被告冒
    用被害人甲○○及洪正發等二人之名義標取會款，核其所為係犯刑法第二百十六
    條、第二百十條之行使偽造私文書罪及第三百三十九條第一項之詐欺取財罪。其
    先後行使偽造私文書及詐欺取財，均係犯罪構成要件相同，顯係基於概括犯意反
    覆為之，均為連續犯，應分別論以一罪並加重其刑。至其所犯之上開二罪間具有
    方法、結果關係，應依牽連犯之規定從一重之行使偽造私文書罪處斷。又其偽造
    署押係偽造私文書之部分行為，偽造私文書後持以行使，偽造之低度行為已為行
    使之高度行為所吸收，均不另論罪。另其一行為詐騙多數人（指每一次冒標時之
    活會會員及自訴人），為同種想像競合犯，應從一重處斷。原審予以論罪科刑，
    固非無見，惟查被害人乙○○、黃太太部分並非冒標（詳如後述），原審認此部
    分亦係冒標而予以論罪科刑，已有違誤。次查偽造之署押，不問屬於犯人與否，
    沒收之，刑法第二百十九條定有明文，原審對於被告所偽造之被害人甲○○、洪
    正發署押，未予宣告沒收，而又未說明不予宣告沒收之理由，亦有可議。被告上
    訴意旨否認犯罪，雖無理由，但原判決既有上述可議之處，應由本院將原判決予
    以撤銷改判。爰審酌被告犯罪之動機、目的、手段、所生損害、及犯後已與自訴
    人成立調解（有彰化市調解委員會調解書影本附卷可按）等一切情狀，量處如主
    文第二項所示之刑，以示懲儆。又被告所偽造之上開標單（包括甲○○、洪正發
    名義之署押）已撕毀，業據被告陳明在卷（見本院卷第一百零一頁），既已撕毀
    而滅失，自不予宣告沒收，併此敘明。
三、自訴意旨另以：被告於上開互助會之期間內，尚冒用被害人乙○○、黃太太（即
    黃陳編）之名義偽造標單而持以標取會款，因認被告此部分亦涉有行使偽造私文
    書及詐欺取財等犯行云云。按犯罪事實應依證據認定之，無證據不得推定其犯罪
    事實，刑事訴訟法第一百五十四條定有明文。訊據被告堅決否認有此部分犯行，
    辯稱：伊要用被害人乙○○、黃陳編之名義標取會款之前，有經過其二人之同意
    ，並非冒標云云。經查被告要以被害人乙○○之名義參加上開互助會之前，及要
    以乙○○、黃陳編之名義標取會款之前，事先確有經其二人同意等情，業據證人
    乙○○、黃陳編等二人於本院調查時分別到庭證述屬實（見本院卷第三十六頁至
    第三十七頁、第五十八頁、第七十七頁至第七十八頁）。至證人丁○○（即黃陳
    編之夫）雖於原審調查時到庭證稱被告並未經被害人黃陳編之同意而冒標會款等
    語，但上開互助會係被害人黃陳編所參加，自應以被害人黃陳編所供較為可採，
    況證人丁○○嗣於本院調查時已到庭證稱被告要以被害人黃陳編之名義標會之前
    有經被害人黃陳編同意等語，足見本件並無法證明被告有冒用被害人乙○○、黃
    陳編之名義標取會款之犯行，是其此部分犯罪要屬不能證明。惟因自訴人認此部
    分與前開科刑部分係屬具有連續關係之裁判上一罪，故不另為無罪之諭知，亦附
    此說明。
四、據上論結，應依刑事訴訟法第三百六十九條第一項前段、第三百六十四條、第二
    百九十九條第一項前段、刑法第五十六條、第二百十六條、第二百十條、第三百
    三十九條第一項、第五十五條、罰金罰鍰提高標準條例第一條前段，判決如主文
    。
中      華      民      國      九十    年      十      月      九      日
                                臺灣高等法院臺中分院刑事第八庭
                             審判長法  官  羅  得  村
                                            法  官  林  輝  煌
                                            法  官  劉  榮  服
右正本證明與原本無異。
如不服本判決應於收受送達後十日內向本院提出上訴書狀，其未敘述上訴之理由者並
得於提起上訴後十日內向本院補提理由書（均須按他造當事人之人數附繕本）。
                                            書記官  陳  俞  豪
中      華      民      國      九十    年      十      月      十一    日
附錄論罪條文：
刑法第二百十條
偽造、變造私文書，足以生損害於公眾或他人者，處五年以下有期徒刑。
刑法第二百十六條
行使第二百十條至第二百十五條之文書者，依偽造、變造文書或登載不實事項或使登
載不實事項之規定處斷。
刑法第三百三十九條
意圖為自己或第三人不法之所有，以詐術使人將本人或第三人之物交付者，處五年以
下有期徒刑、拘役或科或併科一千元以下罰金。
以前項方法得財產上不法之利益或使第三人得之者亦同。
前二項之未遂犯罰之。
                                                                        Ａ


司法院資訊處製作；財團法人民間司法改革基金會備份。
